臺灣臺中地方法院刑事判決
111年度金訴字第846號
公  訴  人  臺灣臺中地方檢察署檢察官
被      告  陳廷誌



上列被告因違反洗錢防制法等案件，經檢察官提起公訴（111年
度偵字第3430號），本院判決如下：
    主    文
陳廷誌共同犯一般洗錢罪，處有期徒刑陸月，併科罰金新臺幣伍
萬元，罰金如易服勞役，以新臺幣壹仟元折算壹日。未扣案犯罪
所得新臺幣參萬元沒收，於全部或一部不能沒收或不宜執行沒收
時，追徵其價額。
    犯罪事實
一、陳廷誌知悉一般人均可自行向金融機構申辦帳戶，並無借用
    他人金融帳戶之必要，亦可預見其依照他人指示提領來路不
    明之款項，可能遭利用於遂行財產上犯罪之目的，且可能產
    生遮斷資金流動軌跡以逃避國家追訴、處罰之效果，而仍基
    於縱發生詐欺取財及一般洗錢之效果，亦不違背自己本意之
    不確定故意，與真實姓名年籍不詳、綽號「阿祥」之人共同
    基於詐欺取財及一般洗錢之犯意聯絡，先由陳廷誌依照「阿
    祥」之指示，於民國110年7月30日前之某時，以不詳方式將
    其名下之華南銀行帳戶之帳號000-000000000000號（下稱本
    案華南銀行帳戶）告知「阿祥」，嗣「阿祥」取得本案華南
    銀行帳戶之帳號後，竟於110年7月中旬，以LINE暱稱「李」
    （SweetRing暱稱「Bruce」）向顏思琳佯稱：香港有一三巽
    集團準備上市，投資該公司能獲利云云（無證據證明施行詐
    術之人為不同人），致顏思琳陷於錯誤，於110年7月30日10
    時7分許，依指示臨櫃匯款新臺幣（下同）140萬元至本案華
    南銀行帳戶，「阿祥」隨即聯絡陳廷誌提款，陳廷誌乃依照
    「阿祥」之指示，於同日12時17分許，至華南銀行淡水分行
    臨櫃提領140萬元後交予「阿祥」，陳廷誌即以此方式實現
    「阿祥」詐欺取財之結果，並掩飾、隱匿顏思琳所匯入詐欺
    款項之去向，致使犯罪所得之金流無法追蹤，陳廷誌因此能
    獲得抵償其先前積欠「阿祥」之債務3萬元之利益。
二、案經顏思琳訴由臺北市政府警察局北投分局報告臺灣臺中地
    方檢察署檢察官偵查起訴。
    理    由
一、證據能力之說明：
  ㈠本判決所引用被告以外之人於審判外之言詞或書面陳述，均
    經本院於審理時當庭直接提示而為合法調查，檢察官及被告
    陳廷誌均同意作為證據（見本院卷第38頁），本院審酌前開
    證據作成或取得狀況，均無非法或不當取證之情事，亦無顯
    不可信情況，故認為適當而均得作為證據。是前開證據，依
    刑事訴訟法第159條之5規定，均具有證據能力。
  ㈡本判決以下所引用之非供述證據，均與本案事實具有自然關
    聯性，且核屬書證、物證性質，又查無事證足認有違背法定
    程式或經偽造、變造所取得等證據排除之情事，復經本院依
    刑事訴訟法第164條、第165條踐行物證、書證之調查程序，
    亦堪認均有證據能力。
二、認定犯罪事實之理由及證據：
　  訊據被告矢口否認上開犯罪事實，辯稱：我只是單純幫「阿
    祥」提款，「阿祥」跟我說這是博弈的錢，我沒有想到這是
    詐欺的款項云云（見本院卷第59頁）。經查：
　㈠被告以不詳方式告知「阿祥」本案華南銀行帳戶之帳號，並
    依照「阿祥」指示，於110年7月30日12時17分許，至華南銀
    行淡水分行臨櫃提領140萬元後交予「阿祥」等情，業據被
    告於偵訊及審理中坦承不諱（見偵卷第105頁，本院卷第35
    頁）；另告訴人顏思琳如犯罪事實欄所載之被詐欺及匯款過
    程，亦據證人即告訴人顏思琳於警詢中指訴明確（見偵卷第
    27-28頁），並有告訴人提出之匯款委託書（證明聯）、取
    款憑條、交易明細翻拍照片、通聯紀錄及通訊軟體對話紀錄
    翻拍照片在卷可查（見偵卷第65、70、71-79頁），堪先認
    定此部分之事實。
　㈡被告雖以前詞置辯，惟查：
　　1.被告雖辯稱：我只是單純幫「阿祥」提款，「阿祥」跟我
      說這是博弈的錢，我沒有想到這是詐欺的款項云云，然被
      告並無法提出任何與「阿祥」間之對話紀錄，甚至「阿祥
      」此人是否真實存在，亦未可知，則被告辯稱其誤以為是
      博奕的錢云云，已難憑信。
　　2.縱認被告所述其依照「阿祥」指示才去提款等情節屬實，
      然被告為專科肄業，做過超商店員、CNC車床作業員、超
      市店員，目前在夜市擺攤（見本院卷第35頁），可知被告
      具有相當之社會經驗，並非智識短缺之人，被告應知悉一
      般人均可自行向金融機構申辦帳戶，並無借用他人金融帳
      戶之必要，亦可預見其依照他人指示提領來路不明之款項
      ，可能遭利用於遂行財產上犯罪之目的；又依被告供稱：
      我是在擺攤時認識「阿祥」，因為擺攤生意不好，所以曾
      向「阿祥」借錢，「阿祥」說如果我提領140萬元給他，
      我跟阿祥借款的3萬元就不用還等語（見偵卷第105頁，本
      院卷第35頁），可知被告按照「阿祥」指示提款140萬元
      之好處，在於被告可因此而不必償還其向「阿祥」借款之
      3萬元，衡情天下沒有白吃的午餐，被告應足以察覺「阿
      祥」要求其將本案華南銀行帳戶內之140萬元提領出來，
      動機極為可疑，該筆來路不明款項極可能為犯罪所得，且
      以被告提領金額高達140萬元，被告復自承其曾經想打電
      話詢問詐騙專線，益徵被告可預見該筆來路不明款項為不
      法金錢，竟貪圖不必償還債務之不法利益，貿然依照「阿
      祥」指示，提領本案華南銀行帳戶內之140萬元，並交予
      「阿祥」，以此方式實現「阿祥」詐欺取財之結果，並掩
      飾、隱匿告訴人所匯入詐欺款項之去向，自堪認定被告具
      有詐欺取財及一般洗錢之不確定故意。
  ㈢按刑法上之故意，分為直接故意（確定故意）與間接故意（
    不確定故意），行為人對於構成犯罪之事實，明知並有意使
    其發生者，為直接故意；行為人對於構成犯罪之事實，預見
    其發生而其發生並不違背其本意者，為間接故意。又按依新
    法規定，倘行為人意圖掩飾或隱匿特定犯罪所得來源，而將
    特定犯罪所得直接消費處分，甚或交予其他共同正犯予以隱
    匿，或由共同正犯以虛假交易外觀掩飾不法金流移動，即難
    認僅單純犯罪後處分贓物之行為，應仍構成新法第2條第1或
    2款之洗錢行為（最高法院108年度台上字第3086號判決意旨
    參照）。經查，被告既能預見其本案華南銀行帳戶內平白無
    故匯入之140萬元，極可能為財產犯罪之犯罪所得，竟仍貪
    圖免除償還債務之不法利益，按照「阿祥」指示提領款項，
    並將款項交予身分不詳之「阿祥」，以此方式實現「阿祥」
    詐欺取財之結果，並掩飾、隱匿告訴人所匯入詐欺款項之去
    向而使金流無法追蹤，自堪認被告所為已符合詐欺取財、一
    般洗錢之構成要件。
  ㈣綜上所述，被告所辯洵無可採，本案事證明確，被告上開犯
    行堪以認定，應依法論科。
三、論罪科刑：
　㈠核被告所為，係犯刑法第339條第1項之詐欺取財罪、洗錢防
    制法第14條第1項之一般洗錢罪。
　㈡按共同實施犯罪行為之人，在合同意思範圍以內，各自分擔
    犯罪行為之一部，相互利用他人之行為，以達其犯罪之目的
    者，即應對於全部所發生之結果，共同負責（最高法院28年
    上字第3110號判決意旨參照）。又按意思之聯絡並不限於事
    前有所謀議，即僅於行為當時有共同犯意之聯絡者，亦屬之
    ，且其表示之方法，亦不以明示通謀為必要，即相互間有默
    示之合致，亦無不可（最高法院73年台上字第2364號判決意
    旨參照）。被告雖非對告訴人施行詐術之人，然被告參與提
    領款項之部分，為「阿祥」詐欺被害人財物、並掩飾或隱匿
    特定犯罪所得之本質及去向之全部犯罪計劃之一部分行為，
    對於其等共同達成不法所有犯罪目的具有重要影響力，被告
    自應共同負整體責任，是被告與「阿祥」有犯意聯絡及行為
    分擔，應論以共同正犯。
　㈢被告以一行為同時觸犯詐欺取財罪及一般洗錢罪，為想像競
    合犯，依刑法第55條前段規定，應從一重依一般洗錢罪處斷
    。
　㈣爰審酌被告按照「阿祥」之指示，處置匯入本案華南銀行帳
    戶內之詐欺贓款，實現財產犯罪者遂行詐欺取財之目的，同
    時使犯罪者得以隱匿真實身分，增加查緝犯罪所得金流之困
    難，助長犯罪氣焰，危害社會治安，並考量被告否認犯行，
    復未賠償告訴人損害之犯後態度，兼衡被告之智識程度、家
    庭經濟狀況（見本院卷第59-60頁）等一切情狀，量處如主
    文所示之刑，並就罰金部分諭知易服勞役之折算標準。
四、沒收：
　㈠按犯罪所得，屬於犯罪行為人者，沒收之，但有特別規定者
    ，依其規定；前二項之沒收，於全部或一部不能沒收或不宜
    執行沒收時，追徵其價額；第一項及第二項之犯罪所得，包
    括違法行為所得、其變得之物或財產上利益及其孳息，刑法
    第38條之1第1項、第3項、第4項分別定有明文。經查，被告
    本案獲得免除償還債務3萬元之財產上不法利益，此經被告
    陳述在卷（見本院卷第35頁），應依前揭規定均宣告沒收，
    於全部或一部不能沒收或不宜執行沒收時，追徵其價額。
　㈡洗錢防制法第18條第1項固規定「犯第14條之罪，其所移轉、
    變更、掩飾、隱匿、收受、取得、持有、使用之財物或財產
    上利益，沒收之；犯第15條之罪，其所收受、持有、使用之
    財物或財產上利益，亦同」，此一規定採取義務沒收主義，
    只要合於前述規定，法院即應為相關沒收之諭知，然該洗錢
    行為之標的是否限於行為人所有者始得宣告沒收，法無明文
    ，實務上一向認為倘法條並未規定「不問屬於犯罪行為人與
    否均沒收」時，自仍以屬於被告所有者為限，始應予沒收。
    暨參諸最高法院100年度台上字第5026號判決「毒品危害防
    制條例第19條第1項關於沒收之規定，固採義務沒收主義，
    凡犯同條例第4條至第9條、第12條、第13條或第14條第1項
    、第2項之罪者，其供犯罪所用或因犯罪所得之財物，均應
    諭知沒收。但該法條並未規定「不問屬於犯罪行為人與否」
    ，均沒收之，自仍以屬於被告所有者為限，始應予以沒收」
    之意旨，本院認在洗錢防制法並未規定「不問屬於犯罪行為
    人與否」之情形下，自宜從有利於被告之認定。從而，被告
    既未實際取得被害人受騙而匯款至本案華南銀行帳戶之款項
    ，該款項亦非在其實際掌控中，尚無從依洗錢防制法第18條
    第1項前段規定沒收，附此敘明。
據上論斷，應依刑事訴訟法第299條第1項前段，洗錢防制法第14
條第1項，刑法第11條前段、第28條、第339條第1項、第55條、
第42條第3項前段、第38條之1第1項、第3項，刑法施行法第1條
之1第1項，判決如主文。
本案經檢察官陳信郎提起公訴，檢察官王宜璇到庭執行職務。
中　　華　　民　　國　　111 　年　　8 　　月　　29　　日
                  刑事第十四庭  審判長法  官  黃司熒
                                      法  官  江健鋒
                                      法  官  田雅心
以上正本證明與原本無異。
如不服本判決應於收受送達後20日內向本院提出上訴書狀，並應
敘述具體理由；其未敘述上訴之理由者，應於上訴期間屆滿後20
日內向本院補提理由書（均須按他造當事人之人數附繕本）「切
勿逕送上級法院」。
告訴人或被害人如不服判決，應備理由具狀向檢察官請求上訴，
上訴期間之計算，以檢察官收受判決正本之日起算。
　　　　                              書記官   黃美雲
中　　華　　民　　國　　111 　年　　8 　　月　　29　　日
【附錄論罪科刑法條】
◎洗錢防制法第14條第1項
有第2條各款所列洗錢行為者，處7年以下有期徒刑，併科新臺幣
5百萬元以下罰金。
◎刑法第339條第1項
意圖為自己或第三人不法之所有，以詐術使人將本人或第三人之
物交付者，處5年以下有期徒刑、拘役或科或併科50萬元以下罰
金。